【裁判字號】    90,簡上,52
【裁判日期】    900822
【裁判案由】    拆屋還地
【裁判全文】
臺灣嘉義地方法院民事判決  九十年度簡上字第五二號
    上  訴  人  乙○○
    被  上訴人  甲○○○
右當事人間請求拆屋還地事件，上訴人對於中華民國九十年二月二十七日本院嘉義簡
易庭八十九年度嘉簡字第五四三號第一審判決提起上訴，本院判決如左：
    主  文
上訴駁回。
第二審訴訟費用由上訴人負擔。
    事      實
甲、上訴人方面：
一、聲明：
（一）原判決廢棄。
（二）被上訴人在第一審之訴駁回。
（三）上訴人第一審、第二審訴訟費用由被上訴人負擔。
二、陳述：除與原審判決書所載者相同茲予引用外，補稱：
（一）上訴人係合法之地上權人，依最高法院六十年台上字第四一九五號判例意旨，
      被上訴人不得請求移去或變更該地上建物，又坐落嘉義縣太保市○○段二四五
      地號土地（下稱系爭土地）內所搭建鐵骨造房屋（下稱系爭建物）之面積如附
      圖（即嘉義縣水上地政事務所八十九年十月二日複丈成果圖）所示Ｂ部分之土
      地僅約一坪多，係屬無法建築使用之畸零道路用地，並無經濟上使用之目的，
      願依相當之市價向被上訴人購買，惟被上訴人不同意，顯與民法第七百九十六
      條關於越界建築之規定意旨不符。
（二）上訴人現住之未辦保存登記之系爭建物，原係民國四十餘年時上訴人之父親所
      興建，在興建當時有獲得被上訴人父親之同意，而上訴人父親於八十六年間過
      世後，系爭建物及基地（即同段二四七地號土地）由上訴人繼承，並已將基地
      登記為上訴人所有。而系爭建物因受八十八年間多次地震影響，瓦破漏雨，安
      全堪虞，上訴人不得已才更新房屋屋頂，系爭建物之地基及主要樑柱並未改動
      ，故非無權占用。
三、證據：除援用原審之立證方法外，另提出和解契約書、房屋稅籍證明書、調解不
    成立證明書各一份（以上均為影本）、相片四張、報紙一份、土地登記謄本、戶
    籍謄本各一份為證。
乙、被上訴人方面：
一、聲明：駁回上訴。
二、陳述：除與原審判決書所載者相同茲予引用外，補稱：上訴人除將系爭建物之屋
    頂翻新外，地面並重新鋪設磁磚，且將鐵門往前移設，而上訴人為上述施工時，
    被上訴人均有制止之，惟上訴人以土地係其所有，拒絕被上訴人之勸阻。
三、證據：援用原審之立證方法。
      理      由
一、被上訴人起訴主張：緣坐落嘉義縣太保市○○段二四五地號土地（下稱系爭土地
    ）為被上訴人所有，上訴人無合法之正當權源，竟於民國八十八年十一月間擅自
    占有系爭土地，搭建鐵骨造房屋（下稱系爭建物）使用，占用如附圖（即嘉義縣
    水上地政事務所八十九年十月二日複丈成果圖）所示Ｂ部分之土地（下稱Ｂ部分
    土地），雖經催請拆屋還地，惟為上訴人所拒絕，爰依民法第七百六十七條之規
    定，訴請上訴人拆除系爭建物如附圖所示Ｂ部分，並將上開土地返還被上訴人等
    語。上訴人則以：上訴人現住之未辦保存登記之系爭建物，原係民國四十餘年時
    ，上訴人之父親所興建，在興建當時有獲得被上訴人父親之同意，因受八十八年
    間多次地震影響，瓦破漏雨，安全堪虞，上訴人不得已才更新房屋屋頂，系爭建
    物之地基及主要樑柱並未改動，故非無權占用，上訴人不願拆屋還地，但願以相
    當之市價向被上訴人購買Ｂ部分土地，又上訴人為合法地上權人，且依民法第七
    百九十六條之規定，被上訴人不得請求移去或變更Ｂ部分土地上之房屋等語，資
    為抗辯。
二、查系爭土地為被上訴人所有，已據被上訴人提出土地登記簿謄本一紙附卷可憑，
    ，又上訴人於八十八年九月後，未經被上訴人同意，在包括系爭土地之Ｂ部分、
    面積為四點五一平方公尺，更新系爭建物舊有屋頂，改建為輕鋼架屋頂屋樑之房
    屋使用迄今等事實，並經原審於八十九年十月二日會同嘉義縣水上地政事務所測
    量人員至現場勘驗屬實，製有勘驗筆錄及複丈成果圖在卷可按，且均為上訴人所
    不爭執，自堪信為真正。
三、按房屋失火後，屋頂業被燒燬，僅餘牆壁，倘其已不足避風雨而達經濟上使用之
    目的，即難謂其仍為獨立之不動產及房屋所有權仍屬存在，而猶未喪失，又縱被
    上訴人利用原有牆壁，安裝鐵架，加蓋石棉瓦，予以修復，而國有財產局復曾以
    敵產加以接收，亦無從再使業已滅失之所有權重行回復，此有最高法院七十一年
    度台上字第一五五七號判決要旨參照。次按，被上訴人利用該鐵架石棉瓦棚築造
    屋頂、天花板、墻壁，完成系爭房屋，已足避風雨，而達經濟上使用之目的，即
    屬土地之定物，被上訴人既為系爭房屋之出資建造人，即取得其所有權，原鐵
    架、石棉瓦已因附合而成為系爭房屋之重要成分，依民法第八百十一條規定，即
    無單獨所有權之存在，此亦有最高法院八十一年度台上字第一○七四號判決要旨
    可資參照。本件上訴人雖以前揭情詞置辯，惟查：
（一）本件Ｂ部分土地上之系爭建物，於八十八年間因受九月二十一日南投及十月二
      十二日嘉義大地震之影響，瓦破漏雨，安全堪虞，上訴人不得已才將舊有屋頂
      改換為輕鋼架屋頂屋樑之事實，既經上訴人於原審及本院自承在卷，則不論系
      爭建物原屬何人所有，八十八年間既由上訴人因安全因素，將老舊及危險之屋
      頂更新，則該舊有屋頂及經拆除後，系爭建物實已不足避風雨而達經濟上使用
      之目的，揆諸上述判決意旨說明，即難謂系爭建物仍為獨立之不動產及其房屋
      所有權仍屬存在，而猶未喪失，是上訴人以關於系爭建物之地基及主要樑柱並
      未改動，尚不影響房屋功能之抗辯，即無可採；又上訴人既係利用系爭建物原
      有之牆壁等物，復行搭建輕鋼架屋樑屋頂，使得系爭建物再足避風雨，可達經
      濟上使用之目的，而重新屬之為土地之定著物，是系爭建物即由上訴人取得所
      有權。此時，系爭建物既有部分坐落於Ｂ部分之土地上，即須徵得被上訴人之
      同意，始為合法，惟上訴人既未經得被上訴人同意其使用系爭土地，復無法提
      出有何正當權源得在Ｂ部分土地上搭建系爭建物，則被上訴人前揭關於上訴人
      無權占有系爭土地之Ｂ部分主張，堪信為真實。
（二）又系爭建物雖有部分坐落於Ｂ部分之土地上，且經上訴人於八十八年間之大地
      震後，將舊有屋頂改換為輕鋼架屋頂屋樑之事實，已見上述，惟被上訴人既曾
      於八十八年十一月間，即函請上訴人將占用系爭土地Ｂ部分之系爭建物拆除，
      並返還上開土地，且對上訴人提出竊佔之刑事告訴，有存證信函、台灣嘉義地
      方法院檢察署檢察官八十九年度偵字第一五八０號不起訴處分書、台灣高等法
      院台南分院檢察署八十九年度議字第三六六號處分書附於原審卷可憑，亦顯見
      被上訴人確有提出異議無訛，故上訴人前述關於「依民法第七百九十六條規定
      ，被上訴人知上訴人建築房屋逾越疆界，而不即提出異議，不得請求移去或變
      更其建築物，但得請求土地所有人，以相當之價額，購買越界部分之土地，如
      有損害，並得請求賠償」之抗辯，即無可採。
（三）復按主張時效取得地上權者，須以行使地上權之意思，而二十年間和平繼續公
      然占有他人土地使足當之，若依其所由發生事實之性質，無行使地上權之意思
      者，非有變更為以行使地上權之意思而占有之情事，其取得時效不能開始進行
      ，此有最高法院六十四年台上字第二五五二號判例可參；又因時效取得地上權
      登記請求權者，不過有此請求權而已，在未依法登記為地上權人以前，仍不得
      據以對抗土地所有權人而認其並非無權占有，此有最高法院六十七年台上字第
      二九三二判決、六十九年三月四日最高法院民事庭總會決議意旨可資參照；且
      受訴法院應就占有人是否具備時效取得地上權要件為實體上裁判者，須以占有
      人於土地所有權人請求拆屋還地前，以具備時效取得地上權之要件為由，向地
      政機關請求登記為地上權人為前提，亦有最高法院八十五年台上字第八二九判
      決、八十年六月四日最高法院第二次民事庭總會決議意旨可資參照。查本件上
      訴人雖抗辯其為合法地上權人云云，惟上訴人於原審及本院審理時均一再抗辯
      ，原系爭建物係其父親徵得被上訴人父親之同意而興建的等語，則上訴人嗣後
      繼受系爭建物之權利，上訴人是否以行使地上權之意思而占有系爭土地如附圖
      所示Ｂ部分，已非無疑，又上訴人復未能提出於本件被上訴人訴請拆屋還地之
      前，已向地政機關請求登記為地上權人，按之上述判例及決議意旨說明，上訴
      人自不得據以對抗被上訴人而認其並非無權占有，是上訴人占有Ｂ部分之系爭
      土地，難認有何正當合法權源。從而，上訴人此部分之抗辯，自無足採，併此
      敘明。
四、按所有人對於無權占有或侵奪其所有物者，得請求返還之，民法第七百六十七條
    前段定有明文。本件上訴人既無法舉證證明其系爭建物占用被上訴人所有系爭土
    地Ｂ部分有何正當權源，被上訴人以民法第七百六十七條為據，請求上訴人應將
    系爭土地上如附圖所示Ｂ部分，面積四點五一平方公尺之鐵骨造房屋拆除後，將
    Ｂ部分土地交還被上訴人，洵屬於法有據，原審為被上訴人勝訴之判決，並定期
    履行期間為一年，且依被上訴人之聲請准供擔保為假執行之宣告，於法並無不合
    ，上訴意旨仍執前詞指摘原判決不當，求予廢棄改判，為無理由，應駁回其上訴
    。至上訴人其餘之攻擊防禦方法，經審酌後，均無法影響本判決之認定及結果，
    爰不一一論列，附此敘明。
五、據上論結，本件上訴為無理由，依民事訴訟法第四百三十六條之一第三項、第四
    百四十九條第一項、第七十八條，判決如主文。
中      華      民      國    九十      年      八      月    二十二    日
~B臺灣嘉義地方法院民事第二庭
~B    審判長法官  夏金郎
~B    法      官  陳杰正
~B    法      官  李文輝
右為正本係照原本作成。
本判決不得上訴。
中      華      民      國    九十      年      九      月      四      日
~B    書  記  官  楊福源


司法院資訊處製作；財團法人民間司法改革基金會備份。
